【裁判字號】    98,台上,140
【裁判日期】    980115
【裁判案由】    違反毒品危害防制條例
【裁判全文】
最高法院刑事判決              九十八年度台上字第一四０號
上  訴  人  甲○○
            乙○○
上列上訴人等因違反毒品危害防制條例案件，不服台灣高等法院
高雄分院中華民國九十七年十月二十七日第二審判決（九十七年
度上訴字第一四五二號，起訴案號：台灣高雄地方法院檢察署九
十六年度偵字第一八一四一號），提起上訴，本院判決如下：
    主  文
上訴駁回。
    理  由
按刑事訴訟法第三百七十七條規定，上訴於第三審法院，非以判
決違背法令為理由，不得為之。是提起第三審上訴，應以原判決
違背法令為理由，係屬法定要件。如果上訴理由書狀並未依據卷
內訴訟資料，具體指摘原判決不適用何種法則或如何適用不當，
或所指摘原判決違法情事，顯與法律規定得為第三審上訴理由之
違法情形，不相適合時，均應認其上訴為違背法律上之程式，予
以駁回。本件上訴人甲○○上訴意旨略稱：（一）上訴人在被拘
捕後受警察詢問時，因出於環境因素影響，應推定構成事實上的
強迫，此強迫雖然未必符合第一百五十六條第一項之脅迫，但構
成不自證己罪及緘默權所禁止之強迫。故上訴人在充滿事實上強
迫之環境（檢察官偵訊環境、以及拘捕後警詢環境），因上訴人
心理上恐懼及不自由，所為之自白原則上不得為證據。（二）原
判決採上訴人等於警、偵訊之自白，及憑證人鄭昭欣證詞為不利
於上訴人製毒之依據。且證人鄭昭欣未依法具結，所踐行之訴訟
程序違背法令。（三）上訴人住所並未扣得製造二級毒品之主原
料麻黃素，且無證據顯示上訴人有製造甲基安非他命或安非他命
液態水溶液，而現場只扣得製毒器具。況依主嫌陳祥瑞（已歿）
於偵查中供述可知，伊與上訴人尚未開始製造甲基安非他命。此
等自白不為原審所採，可製造甲基安非他命之主原料既尚未齊全
，何來既遂之有？上訴人並未著手於製造甲基安非他命，只著手
於準備階段即被查獲。原審對此不查，有調查職責未盡之違法。
（四）本件原判決所載製造過程，公訴人係以現存查扣之相關證
物所得結論，且經法務部調查局回覆，如依本件被查扣之工具及
化學原料無法製成甲基安非他命。上訴人等人雖在主觀上有製造
安非他命之意圖，但屬不能犯或未遂犯。原判決對此並未說明公
訴意旨記載之製造過程與事實如何不符，本件亦未查獲安非他命
之成品。原審有調查職責未盡、理由不備之違法。（五）證人鄭
昭欣所稱之紅磷法，乃研判上訴人可使用被查扣之工具加入麻黃
素等化學原料，即可製成安非他命。但本件上訴人等人係以紅磷
法或以他法欲製成安非他命，尚有可議，且並未查扣麻黃素、P2
P 、苯甲酸、苯胺、碘、磷等化學原料。原判決僅依鑑定人之判
斷，未再為調查，判決當然違背法令。（六）本件上訴人是否與
陳祥瑞共同實行製造甲基安非他命等情？或僅幫助陳祥瑞購買工
具及化學原料而僅構成幫助犯？原判決對此並未說明，有理由不
備之違法云云。上訴人乙○○上訴意旨略以：（一）原判決第二
－三頁事實之認定，係認陳祥瑞教導上訴人及甲○○以「紅磷法
」製造二級毒品之技術完成而既遂，但原判決理由所援引陳祥瑞
於警詢時及甲○○於偵查中之供述，均未提及陳祥瑞有教導上訴
人製造安非他命之技術，足見原判決有事實與理由矛盾之違法。
（二）原判決認定上訴人有共同製造之犯行，但依同案被告陳祥
瑞於警詢、甲○○於偵查中之供述，陳祥瑞係供稱查獲當時因錢
花完了所以叫伊過來驗證並向其請款等語，此為三人在場之理由
，但甲○○卻供稱當天三人在場係討論要上訴人尋找結晶之地點
，二人之供述明顯不同，如何以該等不同之供述，認定上訴人之
辯稱僅去找伊聊天看電視之詞不足採，原判決理由矛盾。（三）
甲○○證稱當日三人在討論製造毒品一事。但此等供述與上訴人
及陳祥瑞供述不符，且其供述前後不一，自不得以甲○○前後不
一之供述而論斷上訴人之犯行。況毒品已完成經既遂二次查獲回
溯三個月即開始，而甲○○坦承僅見過上訴人二次。則本件若果
有製毒犯行，係查獲前之三個月即開始，上訴人並未加入。而原
審認定本件製毒犯行已經既遂，表示毒品已完成，陳、郭二人已
獨立可完成製毒行為，何需上訴人加入且負責與郭某相同之工作
？此明顯與經驗法則不符。（四）原判決事實認定本件三人已製
成「得」「出」二級毒品既遂，於理由中則認甲○○三人見面為
交代上訴人另行尋覓地點以完成結晶部分，有認定事實與理由不
相符之違背法令。（五）證人陳祥瑞於偵查中曾提及由上訴人為
其至化工材料行載運製毒器具設備及化學原料，但並未提及上訴
人對其所載運之物品究為何物一節確實知情，尚難逕予認定上訴
人確實知悉所載運物品為供甲○○等人製造甲基安非他命所用。
且依證人李青憲在第一審之證言、甲○○於警、偵訊之供述，益
徵上訴人對於甲○○等人本件製造第二級毒品犯行是否知情並參
與，並非無疑。原判決對此有利於上訴人之情事不採又未說明理
由，有判決不備理由之違法。（六）原判決理由雖認定：「於被
告乙○○持有之筆記本上載有製造甲基安非他命之化學程式，為
被告所不爭執，依其於原審及本院供稱：『於（民國）九十六年
六月初，陳祥瑞、我及一個朋友一起吃飯聊天時，因我朋友有在
吸食安非他命，就問他為什麼安非他有好壞的差別，陳祥瑞才寫
下該筆記內容，表示就是這個部分才有品質差別（見原審卷第二
六三頁及本院卷第八十二頁筆錄）』等語，堪認被告自九十六年
六月初即知悉陳祥瑞具有製造安非他命之技術，其所寫之化學方
程式乃與製造安非他命有關之方程式。」但查扣案之筆記本雖為
上訴人所有，然證人鄭昭欣於第一審證稱，上開筆記本所載之化
學方程式為傳統以氯化、氫化製成甲基安非他命之方式。而本件
甲○○等人係以「紅磷法」製成甲基安非他命，則自無僅憑上訴
人之背包中經起出之筆記本上有可疑之化學方程式，即得逕認上
訴人有參與本件犯行。原判決對此不查，以該扣案筆記本上訴人
坦承為其所有，而作為認定上訴人為共同正犯之理由，有判決理
由矛盾之違法。（七）原判決就附表二所示之物以並無證據足資
證明與製造毒品犯行有涉而不宣告沒收。但原判決理由內引陳祥
瑞於警詢之供述，以查獲時三人在場，上訴人與甲○○欲請其驗
證並請款，而斯時所查扣如附表二編號5、6現金是否為查獲時陳
祥瑞所交付欲製造二級毒品所領之金錢？若果，是否無須宣告沒
收？亦非無疑。原判決對此不查，有調查職責未盡之違法云云。
惟查原判決依憑上訴人甲○○、乙○○部分不利於己之自白、共
同被告陳祥瑞（已於九十七年一月十二日死亡，死亡證明書見第
一審卷第一五八頁）不利於上訴人之部分供述、證人即鑑定人鄭
昭欣之證言、查扣如原判決附表一所示之編號2 殘留第二級毒品
甲基安非他命之反應爐架一組（含玻璃燒瓶三個、冷凝管二個及
加熱板二台）、編號19之攪拌棒一支及編號20之塑膠漏斗五個，
及同附表一其餘供製造甲基安非他命之原料及器具等物品、通訊
監察譯文、有乙○○書寫製造毒品程式之筆記本及扣押物品目錄
表、查獲現場照片十幀、扣案物品照片二十九幀、法務部調查局
九十六年八月十日調科壹字第０九六二二一六一九三０號鑑定書
及該局九十七年三月十三日調科壹字第０九七０００九三六八０
號函等證據，資以認定上訴人等有原判決事實欄所記載之犯罪事
實，因而撤銷第一審不當之判決，改判論處上訴人等共同製造第
二級毒品各罪刑（甲○○處有期徒刑柒年貳月；乙○○處有期徒
刑柒年；並諭知相關從刑），已詳述其所憑之證據及理由。對於
上訴人等均否認有本件製造第二級毒品甲基安非他命之犯行，甲
○○於偵查中辯稱：因為欠缺製造原料麻黃素，所以陳祥瑞並未
教導伊製造甲基安非他命之技術，伊與陳祥瑞事實上也沒有製造
甲基安非他命云云。於審判中辯稱：伊僅是單純提供住處供陳祥
瑞放置扣案之上開物品而已，伊未參與製造毒品，亦未見陳祥瑞
在伊住處製造甲基安非他命云云，復辯稱：扣案之攪拌棒、反應
爐架、燒瓶及漏斗之所以有甲基安非他命反應，係因伊曾經取下
吸食器內之殘留甲基安非他命，並使用上開器具蒸餾，伊的作法
是將塑膠漏斗放在燒瓶上，將吸食器內的水倒進燒瓶內，然後用
反應爐架加溫蒸餾，而蒸餾下來的殘留物就是可以使用的甲基安
非他命云云；乙○○辯稱：伊至宏昇化工材料行幫忙載物品時，
該批物品係用紙箱包裝，伊並不知道該物品係製造毒品之器具云
云：其選任辯護人辯稱：本案未扣得甲基安非他命成品，自多僅
是製造甲基安非他命預備階段等語；經綜合調查證據之結果，認
均不可採，分別在判決內詳予指駁，並說明其理由。又已死亡之
共同被告陳祥瑞於警詢時雖曾證稱：伊與甲○○尚未開始製造甲
基安非他命云云，經綜合調查證據之結果，認此部分之供述屬迴
護之詞，不可採信，亦在判決內說明其證據取捨及判斷之理由。
原判決所為論述，核與卷證資料相符，從形式上觀察，並無違背
法令之情形。按認事採證、證據之取捨及證據證明力之判斷，俱
屬事實審法院之職權，茍無違背證據法則，自不能指為違法。又
供述證據前後雖有差異或矛盾，事實審法院非不可本於經驗及論
理法則，斟酌其他情形，作合理之比較，定其取捨，其就供述證
據之一部，認為真實者，予以採取，亦非法則所不許。因之，證
人供述之證據前後縱有差異，事實審法院依憑證人前後之供述證
據，斟酌其他證據，本於經驗法則與論理法則，取其認為真實之
一部，作為判斷之證據，自屬合法，不能謂所認與供述證據之部
分不符，即指判決有證據上理由矛盾之違法。本件原審綜合上訴
人等及已死亡之共同被告陳祥瑞先後之供述，斟酌其他證據，認
定上訴人等有本件罪行；對於上訴人等之辯解，認不足採；甲○
○及已死亡之共同被告陳祥瑞前後不一之供述，以何者為可採何
者為不可採，或為迴護上訴人等之詞；已分別在判決內詳述其認
事採證、證據取捨及判斷之理由，核與證據法則並無違背，為其
職權之適法行使，揆之上開說明，自不能指為違法。又甲○○及
已死亡之共同被告陳祥瑞於警詢及偵查中供述、證人即鑑定人鄭
昭欣之證言均有證據能力，原判決於實體論斷前已加說明，經核
於法並無不合，甲○○上訴意旨此部分指摘，亦非適法之第三審
上訴理由。再原判決以共同正犯，係共同實行犯罪行為之人，在
共同意思範圍內，各自分擔犯罪行為之一部，相互利用他人之行
為，以達其犯罪之目的，其成立不以全體均參與實行犯罪構成要
件行為為要件。共同正犯之意思聯絡，不限於事前有所謀議，僅
於行為當時有共同犯意之聯絡，於行為當時，基於相互之認識，
不論明示通謀或相互間默示合致，以共同犯罪之意思參與，均屬
之；而行為分擔，亦不以每一階段皆有參與為必要，倘具有相互
利用其行為之合同意思所為，仍應負共同正犯之責。本件上訴人
等既有與同案被告陳祥瑞於查獲製毒處所共同討論製造甲基安非
他命之方法，復有參與製毒器具及原料之購買及運送，甲○○甚
且提供自己處所供製毒場所使用，因認上訴人等與同案被告陳祥
瑞自均屬本件製造甲基安非他命之共同正犯，經核於法亦無不合
，為原審職權適法之行使，自不能指為違法。上訴人等上訴意旨
所指各節，或為單純事實之爭執，或不影響全部犯罪事實之認定
而可認於原判決之主旨有影響，或原審已加審酌屬原審得本於職
權裁量之事項，已於判決內詳述其認事採證及證據取捨、判斷之
理由，為其職權之適法行使，上訴意旨徒憑己意任意指摘原判決
違背法令，核與法律規定得為第三審上訴理由之違法情形不相適
合，應認其等之上訴違背法律上之程式，予以駁回。
據上論結，應依刑事訴訟法第三百九十五條前段，判決如主文。
中    華    民    國  九十八  年    一    月   十五   日
                      最高法院刑事第二庭
                          審判長法官  莊  登  照
                                法官  黃  一  鑫
                                法官  陳  世  淙
                                法官  許  錦  印
                                法官  劉  介  民
      本件正本證明與原本無異
                                      書  記  官
中    華    民    國  九十八  年    一    月   十九   日
                                                      v


司法院資訊處製作；財團法人民間司法改革基金會備份。
